最高法院刑事判決　　　　　　　　　　　　　　　九十一年度台上字第三一二一號
　　上　訴　人　甲○○
右上訴人因偽造文書案件，不服台灣高等法院台南分院中華民國八十九年三月七日第
二審判決（八十八年度上易字第一八九四號，起訴案號：台灣台南地方法院檢察署八
十七年度偵字第一二四二四號），提起上訴，本院判決如左：
    主  文
原判決撤銷，發回台灣高等法院台南分院。
    理  由
本件原判決認定上訴人甲○○與被害人林芳如原為男女朋友，後因細故分手而反目。
民國八十七年二月十日，美商花旗銀行寄林芳如所申請之Ｍａｓｔｅｒ　Ｃａｒｄ信
用卡至台南縣麻豆鎮○○路三十一巷三號上訴人住處（林芳如原住該處，於八十六年
十二月間遷離），經上訴人之父黃玉城持上訴人之弟黃暢志之印章代收後，交給上訴
人收受。上訴人收受該信用卡後，竟意圖為自己不法之所有，將之侵占為己有，未轉
寄給林芳如。並與有犯意聯絡之不詳姓名年籍之成年友人，未經林芳如之同意，共同
意圖為自己不法之所有，以概括之犯意，推由該友人持該信用卡分別於八十七年二月
二十三日、同年三月十三日、同年三月十九日，自提款機中向花旗銀行訛借現金新台
幣（下同）一萬元、一萬元、一千元，使花旗銀行陷於錯誤而交付上開款項。復共同
基於意圖為自己不法所有之犯意，推由該不詳姓名年籍之成年友人，於八十七年二月
二十五日持該信用卡至台南市○○路○段一八三號慶昌銀樓，冒林芳如之名偽簽名在
信用卡刷卡消費帳單上，簽帳一萬五千六百六十八元，並行使交與慶昌銀樓詐購金飾
，足生損害於林芳如及慶昌銀樓。嗣於八十七年四月間，林芳如收到上訴人所寄來之
花旗銀行帳單，向上訴人詢問後，始知上情，因而撤銷第一審不當之科刑判決，改判
依牽連犯，從一重論處上訴人共同行使偽造私文書罪刑，固非無見。
惟查：(一)、犯罪事實應依證據認定之，無證據不得推定其犯罪事實，刑事訴訟法第一
百五十四條有明文規定。而認定犯罪事實所憑之證據，係指足以認定被告確有犯罪行
為之積極證據而言，該項證據自須適合於被告犯罪事實之認定，始得採為斷罪資料；
如未能發現相當確實證據，或證據不足以證明，自不能以推測或擬制之方法，以為裁
判基礎。上訴人固供認有自其父收受林芳如之花旗銀行信用卡情事，但自始否認有以
該信用卡在自動付款機詐借款項及以該信用卡冒林芳如名義刷卡消費等犯行。經查上
訴人書寫之「林芳如」署押（見第一審卷第五十二頁），與慶昌銀樓信用卡刷卡消費
帳單上偽簽之「林芳如」署押（見第一審卷第五十四頁），二者之筆跡不同；且慶昌
銀樓負責人呂素玲亦證稱伊未見過上訴人（見第一審卷第七十頁）。原判決亦認冒林
芳如之名義使用林芳如之信用卡者另有其人（見原判決第三頁末二行），竟未說明所
憑之積極證據，而以推測擬制方法，論斷該持卡者所持林芳如之信用卡係上訴人所交
付，並認定上訴人與該持卡者有犯意之聯絡云云，自有未合。(二)、原判決認定上訴人
與該不詳姓名成年友人，共同意圖為自己不法之所有，以概括之犯意，推由該友人持
該信用卡分別於八十七年二月二十三日、同年三月十三日、同年三月十九日，自提款
機中向花旗銀行依序訛借現金一萬元、一萬元、一千元，使花旗銀行陷於錯誤而交付
上開款項等情。然依花旗銀行信用卡預借現金辦法規定：「在國內，可憑信用卡及個
人識別密碼至全省花旗銀行分行或二十四小時金融卡理財中心的自動櫃員機提領；亦
可憑信用卡及身分證至全省花旗銀行分行櫃台或指定銀行櫃台辦理。……在國內外自
動櫃員機預借現金前，應先向本行取得個人識別密碼後，方可使用」（見第一審卷第
三十二頁反面）。是上訴人必應知悉林芳如之個人識別密碼，始能使用自動櫃員機預
借現金。則上訴人是否知悉林芳如之個人識別密碼？如何知悉？均未見原判決說明，
自有判決理由不備之違法。上訴意旨指摘原判決不當，非無理由，應認原判決有撤銷
發回更審之原因。
據上論結，應依刑事訴訟法第三百九十七條、第四百零一條，判決如主文。
中      華      民      國    九十一    年      六      月      六      日
                              最高法院刑事第九庭
                                  審判長法官  陳  炳  煌
                                        法官  陳  正  庸
                                        法官  韓  金  秀
                                        法官  吳  信  銘
                                        法官  徐  文  亮
      右正本證明與原本無異
                                              書  記  官
中      華      民      國    九十一    年      六      月      十      日
